臺灣板橋地方法院刑事判決　　　　　　　96年度易字第2146號
公　訴　人　臺灣板橋地方法院檢察署檢察官
被　　　告　己○○
被　　　告　乙○○
共　　　同
選任辯護人　郭蕙蘭律師
上列被告等因偽造文書案件，經檢察官提起公訴（95年度偵字第
23875 號），本院判決如下：
    主  文
己○○、乙○○均無罪。
    理  由
一、公訴意旨略以：被告己○○於民國94年7 月12日晚上，酒後
    駕駛車號HF-8238 號自用小客車沿國道3 號公路往南方向行
    駛，嗣於同日晚上11時30分許，途經國道3 號公路南向48.6
    公里處，疏未注意追撞同向前方戊○○駕駛之車號0181-KF
    號小客貨車，致戊○○及車內乘客丁○○受傷（被告己○○
    涉嫌公共危險及過失傷害部分均經本院另案判決確定）。詎
    被告己○○於車禍發生後，為規避損害賠償責任，竟與其舅
    即被告乙○○共同基於使公務員登載不實事項於公文書之犯
    意聯絡，明知渠等之間並無債權債務關係存在，竟於94年8
    月17日，由被告己○○將其所有之臺北縣三峽鎮○○段237
    地號、238 地號土地及坐落其上之三峽鎮○○街39號房屋設
    定最高限額抵押權新臺幣（下同）800 萬元予被告乙○○供
    為擔保，持以向臺北縣樹林地政事務所登記，使地政事務所
    承辦人員將此不實之事項登載於職務上掌管之土地登記簿、
    他項權利證明書，足以生損害於地政機關管理地政之正確性
    ，並使戊○○、丁○○無法就上開不動產受償，因認被告己○○、乙○○均涉犯刑法第214 條之使公務員登載不實罪嫌
    云云。
二、按犯罪事實應依證據認定之，無證據不得認定犯罪事實；不
    能證明被告犯罪者，應諭知無罪之判決，刑事訴訟法第154
    條第2 項、第301 條第1 項分別定有明文。且事實之認定應
    憑證據，如未能發現相當證據，或證據不足以證明，自不能
    以推測或擬制之方法，為裁判基礎（最高法院40年台上字第
    86號判例意旨參照）。又刑法第214 條之使公務員登載不實
    罪，須所登載者為虛偽不實事項，且行為人明知其虛偽不實
    ，仍使公務員將該事項登載於職務上所掌管之公文書，始能
    以該罪相繩之。
三、公訴人認為被告己○○、乙○○共同涉犯刑法第214 條罪嫌
    ，無非以被告二人之供述、告訴人戊○○及丁○○之指訴、
    證人甲○○之證述，及偵卷所附之借據、匯款單、本票、車
    禍求償表、存證信函、中國農民銀行三峽分行函文、交易明
    細表、臺北國際商業銀行汀州分行交易明細表、取款憑條、
    匯款申請書、保誠證券投資信託股份有限公司基金受益憑證
    對帳單、本院假扣押執行命令、土地登記謄本、土地登記申
    請書、抵押權設定契約書、他項權利證明書、臺灣板橋地方
    法院檢察署簡易判決聲請書等，為其論據。訊據被告己○○
    、乙○○均堅詞否認有何使公務員登載不實犯行，被告己○○辯稱：伊確實有向乙○○借錢，原本要借700 萬元，後來
    發生車禍要用錢，先跟乙○○借300 萬元，伊為乙○○設定
    最高限額抵押權係為擔保上開借款債務，並無虛偽不實等語
    ；被告乙○○則辯稱：伊確實有答應借700 萬元給己○○，
    已經交付300 萬元，己○○所設定之最高限額抵押權是實在
    的等語。
四、經查：
（一）本件被告己○○於94年8 月17日，提供其所有之臺北縣三
      峽鎮○○段237 地號、238 地號土地及坐落其上之三峽鎮
      ○○街39號房屋，為被告乙○○設定最高限額抵押權800
      萬元，並向臺北縣樹林地政事務所辦理登記等情，固經被
      告己○○、乙○○承認無訛，且有土地登記謄本、土地登
      記申請書、抵押權設定契約書、他項權利證明書可稽。惟
      按最高限額抵押權，係指債務人或第三人提供其所有之不
      動產，就債權人對債務人一定範圍內之不特定債權，在一
      定金額限度內為擔保之特殊抵押權。此種抵押權所擔保之
      債權，除訂約時已發生之債權外，將來發生之債權，在約
      定之範圍內，亦為抵押權效力所及。且抵押權存續期間內
      已發生之債權，因清償或其他事由而消滅，原訂之抵押權
      契約依然有效，嗣後在存續期間內陸續發生之債權，債權
      人仍得對抵押物行使權利。是以，最高限額抵押權所擔保
      之實際債權金額，於確定之前，係處於浮動狀態，所約定
      之最高限額僅係最高擔保範圍而已，非謂最後必定有該等
      金額之債權存在。當事人因預期債權金額可能於將來陸續
      發生而增加，乃約定在一定金額限度內為擔保，由債務人
      或第三人提供不動產設定最高限額抵押權，此於一般社會
      交易上甚為常見；倘當事人間自始有設定抵押權以擔保債
      權之真意，即無任何虛偽不實可言，縱令最後之實際債權
      金額未達當初約定之最高限額，無礙其最高限額抵押權之
      真確性。
（二）本件被告己○○為處理車禍賠償及公司業務拓展事宜，於
      94年8 月7 日簽訂借據，擬向被告乙○○借款700 萬元，
      約定由被告乙○○先交付300 萬元，其餘400 萬元由被告
      己○○視實際需求另行提出，嗣被告乙○○即於94年9 月
      5 日匯款300 萬元至被告己○○設於中國農民銀行三峽分
      行帳號00000000000000號帳戶等情，有借據、匯款申請書
      各1 紙附卷可稽（見95年度他字第778 號卷《下稱他字卷
      》第109 、134 頁）。另經本院調查被告乙○○之資金來
      源，其出借予被告己○○之300 萬元，係向其友人丙○○
      調借，約定借期3 年，由丙○○於94年9 月2 日，將同年
      月1 日到期、本金各為100 萬元之郵政定期儲金存單3 紙
      （合計300 萬元），轉存至被告乙○○設於誠泰銀行營業
      部帳號0000000000000 號帳戶，迄今仍未償還等情，此據
      證人丙○○於本院審理時到庭結證屬實（見本院卷第120
      至123 頁），並有臺灣郵政股份有限公司板橋郵局97年1
      月24日板營字第0970200132號函送之郵政定期儲金存單、
      轉存申請書各3 紙、郵政跨行匯款申請書1 紙可憑（見本
      院卷第133 至137 頁）。又被告乙○○94年9 月5 日匯至
      被告己○○帳戶之300 萬元，因被告己○○當時仍與車禍
      被害人洽談和解中，尚無動支必要，遂交由被告己○○之
      母甲○○管理，甲○○於同日將該筆款項匯至盧呂秋蓮設
      於臺北國際商業銀行帳號000000000000 0號帳戶，嗣於翌
      日轉匯至甲○○設於第一商業銀行營業部之「保誠威鋒二
      號基金帳專戶」等情，則據證人甲○○於檢察官偵訊（見
      95年度偵字第23875 號卷第221 至223 頁）及本院審理時
      證述明確（見本院卷第34至40頁），並有臺北國際商業銀
      行客戶歷史資料查詢明細表、取款憑條、匯款申請書、保
      誠系列基金受益憑證對帳單各1 份在卷可證（見他字卷第
      211 、229 、230 、234 頁）。據此，被告乙○○當時既
      已依約向被告己○○實際交付借款300 萬元，縱然被告己○○將該筆款項交由其母甲○○管理，惟既查無證據堪認
      該筆款項有回流被告乙○○情事，難認雙方借貸關係出於
      通謀虛偽。而告訴人之指訴本即以使被告受刑事訴追為目
      的，所述自不利於被告，不能單憑此遽為不利於被告二人
      之認定。公訴人所提其他全部證據，均不足以證明其所指
      被告己○○、乙○○間確無任何債權債務關係存在。從而
      ，被告己○○為擔保該筆真實存在之300 萬元之借款債務
      ，且預期將來可能繼續向被告乙○○借款，因而提供其所
      有之上開不動產，為被告乙○○設定最高限額抵押權，即
      無任何虛偽不實可言。公訴人僅憑被告己○○嗣未繼續向
      被告乙○○洽借其餘款項，及已借得款項並未立即用於車
      禍賠償事宜，遽謂渠等虛偽設定抵押權，洵屬率斷。是被
      告二人所為，難認與刑法第214 條使公務員登載不實罪之
      要件相合。
五、綜上所述，依本院調查所得之證據，尚不能證明被告己○○
    、乙○○有公訴人所指之使公務員登載不實犯行。此外，復
    查無其他證據足資證明被告二人犯罪，揆諸首開說明，應為
    被告二人無罪之諭知，以昭審慎。
據上論斷，應依刑事訴訟法第301 條第1 項，判決如主文。
本案經檢察官謝岳龍到庭執行職務。
中　　華　　民　　國　　96　　年　　2 　　月　　20　　日
                  刑事第十五庭  法　官　朱嘉川
以上正本證明與原本無異。
如不服本判決應於送達後10日內向本院提出上訴狀（應敘明具體
理由，並附繕本）。
                                書記官　陳聖儒
中　　華　　民　　國　　97　　年　　2 　　月　　29　　日
